ACORDAO-COMPLETO-2558157

ACÓRDÃO 2479/2022 ATA 42/2022 - PLENÁRIO

VISTOS, relatados e discutidos estes autos que tratam de ato de aposentadoria de ex-servidora do Tribunal Regional do Trabalho da 12ª Região.
ACORDAM os ministros do Tribunal de Contas da União, reunidos em sessão do Plenário, ante as razões expostas pelo Relator e com fundamento nos arts. 71, inciso III, da Constituição Federal, 1º, inciso V, 39, inciso I, da Lei 8.443/1992, e art. 260, §§ 2º e 5º, do Regimento Interno, em:
9.1. reconhecer o registro tácito do ato inicial de aposentadoria de Laura Regina Maia Nobre;
9.2. considerar prejudicada, por perda de objeto, a revisão de ofício do ato em exame;
9.3. dar ciência deste acórdão ao órgão de origem, com a informação de que o relatório e voto que o fundamentam está disponível no endereço eletrônico www.tcu.gov.br/acordaos.

Revisão de ofício de ato de aposentadoria registrado tacitamente.

Tribunal Regional do Trabalho da 12ª Região/SC

3. Interessada: Laura Regina Maia Nobre (XXX.866.167-XX)

13.1. Ministros presentes: Bruno Dantas (na Presidência), Walton Alencar Rodrigues, Benjamin Zymler, Vital do Rêgo, Jorge Oliveira (Relator) e Antonio Anastasia.
13.2. Ministros-Substitutos presentes: Marcos Bemquerer Costa e Weder de Oliveira.

JORGE OLIVEIRA

Inicio pela transcrição da instrução elaborada no âmbito da Secretaria de Fiscalização de Integridade de Atos e Pagamentos de Pessoal e de Benefícios Sociais - Sefip, que contou com a anuência da instância supervisora da unidade (peças 13/14) :
"INTRODUÇÃO
Trata-se de ato inicial de concessão de aposentadoria de ex-servidora do Tribunal Regional do Trabalho da 12ª Região/SC, com vigência em 26/9/2012.
O ato foi submetido, para fim de registro, à apreciação do Tribunal de Contas da União (TCU) , de acordo com o art. 71, inciso III, da Constituição Federal.
HISTÓRICO
O formulário de concessão da aposentadoria do antigo sistema Sisac foi encaminhado pelo órgão a este TCU, com data de entrada nesta Corte em 23/11/2012. Trata-se do ato Sisac número de controle 20787200-04-2012-000111-9 (peça 10) , que não foi apreciado.
O Acórdão 1414/2021-TCU-Plenário (Ministro Relator Walton Alencar Rodrigues) , considerando o entendimento do STF no RE 636.553/RS, determinou o recadastramento no e-Pessoal de atos Sisac registrados tacitamente para eventual procedimento de revisão de ofício. Tal deliberação foi exarada nos seguintes termos: 
9.1. ordenar à Segecex que:
9.1.1. promova a devolução aos correspondentes órgãos de origem dos atos registrados tacitamente - com fulcro no entendimento do STF (RE 636.553/RS) - que deram entrada no TCU há menos de 9,5 anos, para devida inclusão no sistema e-Pessoal, no prazo de 60 dias, à exceção daqueles cujos interessados faleceram ou que não estejam dando azo a pagamentos;
9.1.2. após o recebimento dos novos registros, identifique e adote as medidas necessárias para revisão de ofício dos atos com ilegalidades, dando prioridade, na medida do possível, aos que ingressaram no TCU há mais tempo;
5.	Em função de procedimentos adotados por esta Sefip em atendimento à deliberação supra, os gestores de pessoal de diversos órgãos foram instados a recadastrar atos no e-Pessoal, dentre os quais aquele que se encontra autuado no presente processo (ato e-Pessoal 85624/2021) .
6.	Foram encaminhados ofícios de oitiva (peças 4 e 8) , anexando o Acórdão 1414/2021-TCU-Plenário, e oportunizando à interessada o encaminhamento de 'contrarrazões à revisão de ofício de ato de aposentadoria registrado tacitamente', tendo em vista a seguinte constatação:
a) Consta pagamento cumulado de 'quintos' com 'opção', situação vedada pela Jurisprudência desta Corte, conforme Acórdão 465/2020-TCU-Segunda Câmara, relatora: Ministra Ana Arraes.
7.	O Aviso de Recebimento do Ofício 34828/2022-TCU-Seproc, acostado à peça 9, traz 30/7/2022 como data de entrega. Nada obstante, não foi juntada nestes autos manifestação da interessada.
EXAME TÉCNICO
8.	Preliminarmente, cumpre ressaltar que a ausência de resposta da interessada não é óbice à análise e tramitação do presente processo, como deixam assentes os próprios ofícios de notificação às peças 4 e 8:
A ausência de manifestação no prazo estabelecido não impedirá o prosseguimento do processo e a apreciação da matéria pelo TCU.
9.	O Aviso de Recebimento à peça 9 tem a data de entrega em 30/7/2022; enquanto os ofícios de oitiva às peças 4 e 8 estabelecem um prazo de 15 dias para resposta, portanto há muito superado. 
10.	Há que se considerar, ainda, o caráter de urgência da presente análise, uma vez que consta no ato Sisac original (peça 10) a data de entrada no TCU em 23/11/2012. Considerando o disposto no Acórdão 1414/2021-TCU-Plenário, e sua interpretação do RE 636.553/RS e do art. 260, § 2º, do Regimento Interno do TCU, esta Corte possui, a partir daquela data, o prazo de dez anos (cinco anos para o registro tácito e outros cinco anos para a revisão de ofício) . Portanto, aproxima-se a data de expiração do prazo desta Corte para providências, qual seja, 23/11/2022.
11.	Quanto à irregularidade identificada, a pacífica jurisprudência deste TCU obsta a acumulação de 'quintos' com 'opção', a exemplo do Acórdão 465/2020-TCU-Segunda Câmara (Ministra relatora Ministra Ana Arraes) , citado nos ofícios de notificação.
12.	No caso, detectou-se a concessão da vantagem de opção que trata o art. 2º da Lei 8.911/1994 c/c art. 193 da Lei 8.112/1990 e a vantagem de quintos/décimos, transformada em Vantagem Pessoal Nominalmente Identificada - VPNI, pelo artigo 62-A da Lei 8.112/1990.
13.	A possibilidade de carrear para a aposentadoria as vantagens da comissão ou função gratificada adveio com a Lei 1.711/1952, que assim estabelecia em seu art. 180:
Art. 180. O funcionário que contar mais de 35 anos de serviço público será aposentado:
a) com as vantagens da comissão ou função gratificada em cujo exercício se achar, desde que o exercício abranja, sem interrupção, os cinco anos anteriores;
b) com idênticas vantagens, desde que o exercício do cargo em comissão ou da função gratificada tenha compreendido um período de dez anos, consecutivos ou não, mesmo que, ao aposentar-se, o funcionário já esteja fora daquele exercício. 
 14.	Tal previsão também estava no art. 193 da Lei 8.112/1990:
Art. 193. O servidor que tiver exercido função de direção, chefia, assessoramento, assistência ou cargo em comissão, por período de 5 (cinco) anos consecutivos, ou 10 (dez) anos interpolados, poderá aposentar-se com a gratificação da função ou remuneração do cargo em comissão, de maior valor, desde que exercido por um período mínimo de 2 (dois) anos. 
§ 1° Quando o exercício da função ou cargo em comissão de maior valor não corresponder ao período de 2 (dois) anos, será incorporada a gratificação ou remuneração da função ou cargo em comissão imediatamente inferior dentre os exercidos. 
§ 2° A aplicação do disposto neste artigo exclui as vantagens previstas no art. 192, bem como a incorporação de que trata o art. 62, ressalvado o direito de opção.
15.	Esse regramento vigorou até o dia 18 de janeiro de 1995, quando foi editado a Medida Provisória 831 que, depois de diversas reedições, foi convertida na Lei 9.527/1997.
16.	A Lei 9.624/1998 também tratou de disciplinar a data limite para a concessão da vantagem do art. 193 da Lei 8.112/1990:
Art. 7º É assegurado o direito à vantagem de que trata a art. 193 da Lei nº 8.112, de 1990, aos servidores que, até 19 de janeiro de 1995, tenham completado todos os requisitos para obtenção de aposentadoria dentro das normas até então vigentes.
Parágrafo único. A aplicação do disposto no caput exclui a incorporação a que se referia o art. 62 e as vantagens previstas no art. 192 da Lei nº 8.112, de 1990.
17.	Já a possibilidade de carrear para a aposentadoria a vantagem de 'opção' adveio com a edição da Lei 8.911/1994, que assim estabelecia:
Art. 2º É facultado ao servidor investido em cargo em comissão ou função de direção, chefia e assessoramento, previstos nesta Lei, optar pela remuneração correspondente ao vencimento de seu cargo efetivo, acrescido de cinqüenta e cinco por cento do vencimento fixado para o cargo em comissão, ou das funções de direção, chefia e assessoramento e da gratificação de atividade pelo desempenho de função, e mais a representação mensal.
Parágrafo único. O servidor investido em função gratificada (FG) ou de representação (GR) , ou assemelhadas, constantes do Anexo desta Lei, perceberá o valor do vencimento do cargo efetivo, acrescido da remuneração da função para a qual foi designado.
 (...) 
Art. 11. A vantagem de que trata esta Lei integra os proventos de aposentadoria e pensões.
18.	Assim, ao analisar o tema, no âmbito do Acórdão 2076/2005-TCU-Plenário (Ministro Revisor Valmir Campelo) , este Tribunal fixou entendimento de que seria assegurado na aposentadoria a vantagem decorrente da opção, prevista no art. 2º da Lei nº 8.911/94, aos servidores que, até a data de 18 de janeiro de 1995, tenham satisfeito os pressupostos temporais estabelecidos no art. 193 da Lei 8.112/90, ainda que sem os requisitos para aposentação em qualquer modalidade.
19.	Tal Acórdão foi proferido em sede de Embargos de Declaração opostos ao Acórdão 589/2005-TCU-Plenário (Ministro-Relator Augusto Sherman) que, por sua vez, foi oriundo de Recurso de Reexame contra a Decisão 844/2001-Plenário (Ministro-Relator Walton Alencar Rodrigues) . 
20.	Ao proferir tal entendimento no Acórdão 2076/2005, este Tribunal baseou-se no conteúdo das Leis 8.112/1990, 8.911/1994 e 9.624/1998 sobre o posicionamento da vantagem de opção na aposentadoria. Entretanto, nada diz esse acórdão quanto à acumulação com outras vantagens. A Lei 8.112/1990, em seu art. 193, § 2º, e a Lei 9.624/1998, em seu art. 7º, parágrafo único, supratranscritos, são claras quanto ao impedimento de se acumularem rubricas de origem semelhante, no caso em tela, rubricas decorrentes da ocupação de função comissionada ou cargo em comissão.
21.	Corroborando com o comando dessas leis citadas no parágrafo anterior, no âmbito do Acórdão 2988/2018-TCU-Plenário (Ministra Relatora Ana Arraes) este Tribunal deixou assente de que os servidores que tenham satisfeito os pressupostos temporais no art. 193 da Lei 8.112/1990 e os requisitos para aposentadoria até 18/1/1995, podem acrescer aos proventos de inatividade, deferidos com base na remuneração do cargo efetivo, o valor da função de confiança ou a vantagem dos quintos/décimos/VPNI, de forma não cumulativa, em razão da vedação contida no § 2º do próprio art. 193 da Lei 8.112/1990.
22.	Diante do exposto, é ilegal a concessão cumulativa das vantagens de 'quintos' e 'opção', o que estaria vedado pelo art. 193, § 2º, da Lei 8.112/1990 e art. 7º, parágrafo único, da Lei 9.624/1998.
23.	Por fim, cabe salientar que o decurso de tempo de cinco anos a partir da data de entrada do ato Sisac implica o registro tácito do ato, conforme discutido no RE 636.553/RS. A revisão de ofício com base no art. 260, § 2º, do Regimento Interno do TCU, adequa-se à necessidade de revisão administrativa autorizada por aquela decisão, em respeito ao art. 54 da Lei 9.784/1999 e ao caráter complexo do ato de pessoal, que se aperfeiçoa somente com o registro. Assim, cabe a esta Corte reconhecer o registro tácito e expedir determinações para que o órgão proceda a regularização dos proventos da interessada.
24.	É entendimento jurisprudencial desta Corte que o art. 260, § 2º, do RI-TCU, trata de poder revisor amplo, motivo pelo qual propõe-se manter o registro tácito do ato (por ser mero decurso de tempo) , com determinações ao órgão para correção da irregularidade no âmbito da revisão administrativa a que se refere o RE 636.553/RS. Embora aquele dispositivo remeta expressamente à revisão de ofício de acórdãos que consideraram os atos legais, entende-se que ele também pode ser aplicado para outros casos, a exemplo de legalidades que ensejam determinações, e ainda atos antes considerados ilegais, seja para torná-los legais ou para ampliar a ilegalidade.
25.	Colaciona-se, nesse sentido, o voto exarado pelo Exmo. Ministro Augusto Nardes, relator do Acórdão 164/2006-TCU-Primeira Câmara:
6. Entendo também que não cabe falar que o art. 260, § 2º, do Regimento Interno desta Casa, ao mencionar expressamente apenas os atos considerados legais por esta Corte como objeto do poder de revisão ali atribuído à Corte, tenha vedado a revisão dos atos tidos por ilegais. É de se ver que o poder de revisão é um só, não se distingue pelo tipo de deliberação proferida, se em um ou em outro sentido. Aliás, não é de todo exagerado pensar que o poder de reexaminar deliberação que considerou ilícita uma concessão está implícito no poder de rever a decisão pela licitude. Parece-me lógico que o poder de beneficiar a situação dos administrados e jurisdicionados está implícito no de agravar essa mesma situação. 
7. Por fim, acho natural que o dispositivo regimental fale apenas em deliberações concordantes com o Órgão de Origem das concessões. Essa é a situação que se presume prevaleça para a imensa maioria dos atos a serem julgados. É aí, portanto, que há o maior risco de erro na avaliação de atos sobre os quais o Tribunal não tem completo conhecimento de todos os seus fundamentos fáticos e de direito, importando vocalizar expressamente o poder conferido à Corte de destacar, no universo de atos aprovados, aqueles que, por circunstâncias supervenientes, venham a se mostrar eivados de falhas ou suscetíveis de nulidade.
CONCLUSÃO
26.	Em vista do acima expendido, propõe-se reconhecer o registro tácito do ato em função do transcurso de cinco anos da data de entrada no TCU do ato Sisac 20787200-04-2012-000111-9, sem prejuízo de, em sede da revisão de ofício autorizada pelo Acórdão 1414/2021-TCU-Plenário e art. 260, § 2º, do Regimento Interno do TCU, exarar determinações ao Tribunal Regional do Trabalho da 12ª Região/SC para regularizar a percepção cumulativa das vantagens de 'quintos' e 'opção'.
PROPOSTA DE ENCAMINHAMENTO
27.	Ante o exposto, e de conformidade com o preceituado nos artigos 71, III, da Constituição Federal de 1988; 1º, V, e 39, II, da Lei 8.443/1992; 1º, VIII, 259, II, 260, §§ 1º e 2º, do Regimento Interno/TCU, considerando ainda o disposto no Acórdão 1414/2021-TCU-Plenário e no RE 636.553/RS, propõe-se:
27.1	reconhecer o registro tácito do ato inicial de aposentadoria de LAURA REGINA MAIA NOBRE;
27.2	determinar ao Tribunal Regional do Trabalho da 12ª Região/SC que:
a) regularize os proventos da interessada no que se refere à acumulação indevida de 'quintos' e 'opção', situação vedada pela jurisprudência desta Corte;
b) comunique à interessada acerca do teor deste Acórdão, alertando-a de que o efeito suspensivo proveniente da interposição de eventuais recursos junto ao TCU não a eximirá da devolução dos valores percebidos indevidamente após sua notificação, caso os recursos não sejam providos; e
c) encaminhe ao Tribunal o comprovante de que a interessada tomou ciência do inteiro teor desta deliberação."
2.	O Ministério Público junto ao TCU - MPTCU, neste processo representado pelo Procurador Sergio Ricardo Costa Caribé, manifestou-se em parecer exarado à peça 15, nestes termos:
"Trata-se da revisão de ofício do registro tácito de ato de concessão de aposentadoria emitido pelo Tribunal Regional do Trabalho da 12ª Região/SC.
A Unidade Técnica (Sefip) propõe a revisão de ofício do registro tácito do ato constante dos autos, em razão da inclusão concomitante das parcelas Quintos e Opção nos proventos, o que contraria disposições contidas no § 2º do art. 193 da Lei 8.112/1990 e no parágrafo único do art. 7º da Lei 9.624/1998.
De fato, a jurisprudência deste Tribunal entende que a percepção da parcela Opção exclui a vantagem do art. 62 daquela mesma Lei, que trata da incorporação de Quintos, por haver disposições expressas nesse sentido no § 2º do art. 193 da Lei 8.112/1990 e no parágrafo único do art. 7º da Lei 9.624/1998. 
Vale lembrar que, por meio do Acórdão 2988/2018-TCU-Plenário, relatado pela Ministra Ana Arraes, que tratou de representação nos autos do TC-Processo 027.914/2013-5, este Tribunal deixou assente que é ilegal a percepção cumulativa das parcelas Quintos e Opção, conforme se verifica na emenda daquele decisum, transcrita a seguir: 
SUMÁRIO: REPRESENTAÇÃO. PROCESSO CONSTITUÍDO EM CUMPRIMENTO A DETERMINAÇÃO DESTA CORTE. PAGAMENTO DE FUNÇÃO COMISSIONADA A SERVIDOR APOSENTADO. POSSIBILIDADE DE OPÇÃO, DESDE QUE NÃO CUMULATIVA COM QUINTOS/DÉCIMOS/VPNI, PARA AQUELES QUE, ATÉ 18/01/1995, TENHAM SATISFEITO OS PRESSUPOSTOS TEMPORAIS. CONVERSÃO EM VANTAGEM PESSOAL PARA IMPEDIR DESCENSO REMUNERATÓRIO. ARQUIVAMENTO. (grifei) 
Para elucidar melhor a matéria, não é demais transcrever também o entendimento manifestado pelo Ministro Benjamin Zymler ao proferir seu voto naqueles autos e ao relatar o Acórdão 1599/2019-TCU-Plenário, nos autos do TC-Processo 034.201/2016-5:
Do pagamento da 'opção' cumulativamente com os 'quintos'
17. No voto por mim apresentado, quando do julgamento que culminou com a prolação do Acórdão 2988/2018-TCU-Plenário, entendi indevido o pagamento cumulativo da 'opção' (ainda que o servidor fizesse a ela jus, isoladamente) cumulativamente com os 'quintos', por violar o § 2º do art. 193 da Lei 8.112/1990, a despeito de tal entendimento não ter constado da parte dispositiva:
'Art. 193. O servidor que tiver exercido função de direção, chefia, assessoramento, assistência ou cargo em comissão, por período de 5 (cinco) anos consecutivos, ou 10 (dez) anos interpolados, poderá aposentar-se com a gratificação da função ou remuneração do cargo em comissão, de maior valor, desde que exercido por um período mínimo de 2 (dois) anos.
................................................................................................................................................
§ 2° A aplicação do disposto neste artigo exclui as vantagens previstas no art. 192, bem como a incorporação de que trata o art. 62, ressalvado o direito de opção.' (destaques inseridos) 
Nesse sentido também foi a decisão proferida por meio do Acórdão 13959/2020-TCU-Segunda Câmara, relatado pela Ministra Ana Arraes, cujos termos da Ementa que importam à presente análise, transcreve-se a seguir:
PENSÃO CIVIL. INCLUSÃO NOS PROVENTOS QUE GERARAM O BENEFÍCIO DA PARCELA DENOMINADA 'OPÇÃO' CUMULATIVAMENTE COM A VANTAGEM PESSOAL DECORRENTE DE 'QUINTOS/DÉCIMOS'. ILEGALIDADE. NEGATIVA DE REGISTRO. 1. Os servidores que tenham satisfeito os pressupostos temporais estabelecidos no art. 193 da Lei 8.112/1990 e os requisitos para aposentadoria até 18/1/1995 podem acrescer aos proventos de inatividade, deferidos com base na remuneração do cargo efetivo, o valor da função de confiança, paga pelo valor integral, ou a vantagem dos 'quintos/décimos'/VPNI, de forma não cumulativa, em razão da vedação contida no próprio art. 193, § 2º, da Lei 8.112/1990. (...) (grifei) 
Ante o exposto, este membro do Ministério Público junto ao TCU entende que o registro tácito do ato em análise deve ser revisto de ofício, em consonância com o encaminhamento proposto pela Unidade Técnica."
	É o relatório.

não há

Procurador Sergio Ricardo Costa Caribé

APOSENTADORIA. REGISTRO TÁCITO. FALECIMENTO DA INTERESSADA. CESSAÇÃO DOS EFEITOS FINANCEIROS. REVISÃO DE OFÍCIO PREJUDICADA PELA PERDA DE OBJETO.

APOSENTADORIA (APOS)

Cuidam os autos de ato de aposentadoria de Laura Regina Maia Nobre, ex-servidora do Tribunal Regional do Trabalho da 12ª Região/SC.
O ato deu entrada no TCU, por meio do antigo sistema Sisac, em 23/11/2012. Encontra-se, portanto, tacitamente registrado, à luz do que restou decidido pelo Supremo Tribunal Federal do RE 636.553/RS.
A Sefip propõe o que o registro seja revisto de ofício, ante a constatação do pagamento de parcela "opção" cumulativamente com quintos incorporados pelo exercício de funções comissionadas. O MPTCU manifestou concordância com o encaminhamento sugerido pela unidade técnica.
No mérito, não há dúvidas quanto ao entendimento consolidado nesta Corte pela irregularidade da acumulação em questão (Acórdão 1599/2019-TCU-Plenário) .
Todavia, em consulta ao sítio da Receita Federal (peça 16) e ao sistema e-Pessoal, constatei que a interessada veio a falecer no ano de 2021, o que atrai a aplicação do § 5º do art. 260 do Regimento Interno, podendo-se considerar prejudicado, pela perda do objeto, o exame de mérito do ato concessório, uma vez exauridos os seus efeitos financeiros.
Ante o exposto, voto pela adoção da minuta de acórdão que submeto a este Colegiado.
TCU, Sala das Sessões, em 1 de novembro de 2022.
JORGE OLIVEIRA 
Relator